---
title: "Análisis Exploratorio de Datos (EDA): Morfometría de Dyme ramulus"
author: "Víctor Bustos - Proyecto Fásmidos 2026"
date: "`r Sys.Date()`"
output: 
  html_document:
    theme: flatly
    toc: true
    toc_float: true
---

```{r setup, include=FALSE}
knitr::opts_chunk$set(echo = TRUE, warning = FALSE, message = FALSE, fig.width = 10, fig.height = 6)
library(dplyr)
library(ggplot2)
library(patchwork)
library(tidyr)
```

## 0. Limpieza de datos crudos

La inspección inicial del conjunto de datos reveló inconsistencias lógicas entre las características registradas (`estado`, `eclosion`, `vivos`). Ciertos especímenes presentaban una clasificación biológica que contradecía su estado vital absoluto. Para garantizar la validez de la inferencia, se aplicó una regla de limpieza antes del análisis.

Las modificaciones estructurales incluyen:

+ **Estandarización nominal:** `Eclosion` $\rightarrow$ `Eclosionó`; `No viable` $\rightarrow$ `No eclosionó`.

+ **Reclasificación lógica:** Corrección de los falsos positivos/negativos, ajustando el conteo de la cohorte viable a 18 Adultos y 35 Eclosionados.

```{r first_correction}
# Carga de datos originales para auditoría
df_raw <- readxl::read_excel("../data/raw/p_EGGS_EJES.xlsx", sheet = "DATA_MOD_01")

# Identificación de características en conflicto
df_raw |> 
  group_by(estado, eclosion, vivos) |> 
  summarise(n = n(), porcentaje = round((n / nrow(df_raw)) * 100, 2), .groups = 'drop')

# Línea base de la variable objetivo
df_raw |> 
  group_by(estado) |> 
  summarise(n = n(), porcentaje = round((n / nrow(df_raw)) * 100, 2))
```

---

## 1. Ingesta de Datos Procesados

Se emplea el archivo `.rds` derivado del script de limpieza para asegurar la preservación de los metadatos y factores categóricos ordenados, estableciendo la base inmutable para el EDA.

```{r load_data}
df <- readRDS("../data/processed/fasmidos_clean.rds")
glimpse(df)
```

## 2. Validación Estructural

Auditoría de valores atípicos extremos (NAs) y distribución de frecuencias. Identificar tempranamente el desbalance severo de clases (aproximadamente 84% fallos frente a 16% éxitos) es el fundamento metodológico que justificará el uso de pruebas de hipótesis no paramétricas en fases posteriores.

```{r quality_audit}
summary(df)

df |> 
  group_by(estado) |> 
  summarise(n = n(), porcentaje = round((n / nrow(df)) * 100, 2))
```

## 3. Dispersión Univariada

Evaluación del comportamiento asimétrico de los ejes físicos. El propósito es identificar visualmente límites de viabilidad inferiores ("hard boundaries") o distribuciones multimodales que puedan sugerir dimorfismo estructural en los especímenes.

```{r univariate}
p_alt <- ggplot(df, aes(x = altura)) + 
  geom_density(fill = "#457b9d", alpha = 0.5) + theme_minimal() + labs(title = "Altura (h)")

p_lon <- ggplot(df, aes(x = longitud)) + 
  geom_density(fill = "#e07a5f", alpha = 0.5) + theme_minimal() + labs(title = "Longitud (l)")

p_anc <- ggplot(df, aes(x = ancho)) + 
  geom_density(fill = "#81b29a", alpha = 0.5) + theme_minimal() + labs(title = "Ancho (w)")

(p_alt | p_lon | p_anc)
```

## 4. Dispersión Condicionada (Poder Discriminante)

Contraste de la varianza morfológica estratificada por estado biológico. Este enfoque busca localizar de forma preliminar qué dimensión física presenta la mayor separación intercuartílica, señalando las variables candidatas a explicar la supervivencia embrionaria.

```{r bivariate_combined, fig.width = 12, fig.height = 5}
plot_biometria <- function(var, label_y) {
  ggplot(df, aes(x = estado, y = .data[[var]], fill = estado)) +
    geom_boxplot(alpha = 0.6, outlier.shape = NA, width = 0.5) +
    geom_jitter(width = 0.15, alpha = 0.3, size = 1.2) +
    scale_fill_manual(values = c("No eclosionó" = "#9E9E9E", "Eclosionó" = "#457b9d", "Adulto" = "#2E7D32")) +
    theme_minimal() +
    theme(legend.position = "none", axis.title.x = element_blank()) +
    labs(y = label_y)
}

p_alt_box <- plot_biometria("altura", "Altura (h) [mm]")
p_lon_box <- plot_biometria("longitud", "Longitud (l) [mm]")
p_anc_box <- plot_biometria("ancho", "Ancho (w) [mm]")

(p_alt_box | p_lon_box | p_anc_box) + 
  plot_annotation(title = "Comparativa de Dimensiones por Estado Biológico",
                  subtitle = "N=338. Evaluación preliminar de separación entre grupos.")
```

## 5. Matriz de Correlación y Sincronía de Crecimiento

El análisis de colinealidad es fundamental para la construcción de modelos estadísticos robustos. Se busca comprobar si las dimensiones transversal y longitudinal crecen de forma proporcional (redundancia de la información) o si operan como vectores independientes, lo cual afectaría la varianza explicada en una regresión logística.

```{r correlation}
library(GGally)

df |>
  select(altura, longitud, ancho, estado) |>
  ggpairs(aes(color = estado, alpha = 0.5),
          upper = list(continuous = wrap("cor", size = 3)),
          lower = list(continuous = "smooth")) +
  theme_bw() +
  labs(title = "Matriz de Correlación y Dispersión Cruzada")
```

## 6. Resolución de Umbrales (Ridge Plots)

Mientras los gráficos de caja ocultan la densidad subyacente, los perfiles de crestas evidencian el solapamiento estocástico de las poblaciones. El objetivo analítico aquí es detectar la existencia de umbrales biomecánicos ("puntos de corte" visuales), por debajo de los cuales la viabilidad eclosional decae a cero.

```{r ridges}
library(ggridges)

df_long <- df |>
  pivot_longer(cols = c(altura, longitud, ancho), 
               names_to = "dimension", 
               values_to = "medida")

ggplot(df_long, aes(x = medida, y = estado, fill = estado)) +
  geom_density_ridges(alpha = 0.7, scale = 1.2) +
  facet_wrap(~dimension, scales = "free_x") +
  scale_fill_manual(values = c("No eclosionó" = "#9E9E9E", "Eclosionó" = "#457b9d", "Adulto" = "#2E7D32")) +
  theme_ridges() +
  theme(legend.position = "none") +
  labs(title = "Perfiles de Densidad Multivariada",
       x = "Dimensión [mm]", y = "Estado")
```