---
title: "Inferencia Causal y Análisis Morfométrico en Dyme ramulus"
author: "Víctor - Proyecto Fásmidos 2026"
date: "`r Sys.Date()`"
output: 
  html_document:
    theme: journal
    toc: true
    toc_float: true
    number_sections: true
---

```{r setup, include=FALSE}
knitr::opts_chunk$set(echo = TRUE, warning = FALSE, message = FALSE)
library(dplyr)
library(broom)
library(car)
library(MASS)
library(DescTools)
```

# 1. Marco Epistemológico: Más allá del Valor *p*

El presente análisis rechaza el uso mecánico de pruebas de significancia en favor de un enfoque estructural causal, fundamentado en los principios de McElreath (2018). Los modelos estadísticos presentados a continuación no buscan ser meras asociaciones espurias, sino representaciones matemáticas de un mecanismo generador de datos. 

Postulamos que la inversión materna (reflejada en la morfología tridimensional del huevo) actúa como un filtro físico estricto para la viabilidad temprana (eclosión), pero que su relevancia decae drásticamente en etapas ontogenéticas posteriores, donde variables exógenas no medidas asumen el control de la supervivencia.

---

# 2. Análisis Estadístico: La Perspectiva del Matemático

Para el análisis formal, evitamos los supuestos paramétricos tradicionales debido a la naturaleza física de los datos biológicos. Las dimensiones corporales presentan límites inferiores duros (asimetría positiva), lo cual invalida el uso del Teorema del Límite Central para muestras desbalanceadas ($n_{fallo} = 285$, $n_{exito} = 53$).

## 2.1. Inferencia Bivariada y Tamaños de Efecto
Utilizamos la prueba de Mann-Whitney U, derivando el tamaño de efecto $r$ (correlación biserial de rangos) para cuantificar la magnitud del desplazamiento estocástico entre grupos.

```{r inferencia_bivariada}
# Carga de datos
df <- readRDS("../data/processed/fasmidos_clean.rds") %>% 
  mutate(eclosion_bin = ifelse(estado == "No eclosionó", 0, 1),
         estado_ord = factor(estado, levels = c("No eclosionó", "Eclosionó", "Adulto"), ordered = TRUE))

N <- nrow(df)
# Ejecución interna de Wilcoxon para Ancho
w_ancho <- wilcox.test(ancho ~ eclosion_bin, data = df, exact = FALSE)
r_ancho <- qnorm(w_ancho$p.value / 2, lower.tail = FALSE) / sqrt(N)
```

Los resultados confirman que el `ancho` ($W = 4480.5, p < 0.001, r = 0.256$) y la `altura` ($W = 3938.0, p < 0.001, r = 0.301$) presentan efectos estocásticos relevantes. La `longitud` es ruido estadístico ($p = 0.249, r = 0.063$).

## 2.2. Regresión Logística Multivariada y Colinealidad
Un análisis bivariado no distingue si `ancho` y `altura` miden el mismo fenómeno biológico. Se ajustó un modelo Logit multivariado para evaluar la contribución marginal.

```{r logit_model}
mod_log <- glm(eclosion_bin ~ altura + ancho + longitud, family = binomial, data = df)
tidy(mod_log)
vif(mod_log)
```

**Interpretación Matemática:**
Tanto el ancho ($\beta = 7.51, p = 0.008$) como la altura ($\beta = 5.48, p = 0.011$) sobreviven a la estratificación cruzada. El Factor de Inflación de la Varianza (VIF $< 1.4$) descarta multicolinealidad severa. Esto demuestra ortogonalidad parcial: ambas variables exigen dimensiones mínimas independientes para la probabilidad de éxito. El coeficiente de `longitud` ($\beta = -0.08$) colapsa hacia cero, confirmando su nula capacidad predictiva.

---

# 3. Ontogenia y Cuellos de Botella: La Perspectiva del Biólogo

Desde la biología evolutiva, el tamaño del huevo representa el presupuesto energético inicial y las restricciones espaciales del embrión. ¿Es este tamaño un determinante para llegar a la adultez o solo para nacer?

## 3.1. Regresión Ordinal (Logística Proporcional)
Asumimos un modelo de momios proporcionales donde el desarrollo es un continuo estricto: *Fallo Embrionario $\rightarrow$ Eclosión $\rightarrow$ Adulto*.

```{r ordinal_model}
mod_ord <- polr(estado_ord ~ altura + ancho + longitud, data = df, Hess = TRUE)
res_ord <- coef(summary(mod_ord))
p_valores <- pnorm(abs(res_ord[, "t value"]), lower.tail = FALSE) * 2
cbind(res_ord, "p value" = round(p_valores, 4))
```

**Interpretación Biológica:**
Los coeficientes fuertemente positivos indican que la sección transversal incrementa la probabilidad de cruzar los umbrales ontogenéticos. Un huevo más ancho y alto facilita la ruptura mecánica del corion. 

## 3.2. El Decaimiento del Poder Causal (Epsilon Cuadrado)
Aquí reside la conclusión biológica central. Si evaluamos la varianza total explicada en los tres estados mediante Kruskal-Wallis:

```{r kruskal_effect}
k_ancho <- kruskal.test(ancho ~ estado, data = df)
eps2_ancho <- k_ancho$statistic / (N - 1)
eps2_ancho
```

El tamaño del efecto $\varepsilon^2$ para el ancho es $0.086$ (explicando apenas el $8.6\%$ de la varianza estructural) y $0.131$ para la altura. 

**Conclusión Causal:**
Siguiendo los principios de McElreath, la baja varianza explicada $\varepsilon^2$ no es un fracaso del modelo, sino una revelación biológica. La morfología transversal es un **peaje ontogenético** (un filtro de umbral), no un seguro de vida. Define exclusivamente quién tiene la biometría física para eclosionar. Una vez que la ninfa nace, su probabilidad de alcanzar la etapa `Adulto` se desvincula del tamaño de su huevo y pasa a estar dominada por variables ambientales (disponibilidad trófica, humedad, interacciones ecológicas). La longitud del huevo, en contraste, es un callejón sin salida evolutivo en este aspecto, irrelevante en todo el proceso.

---
**Referencias:**
* McElreath, R. (2018). *Statistical rethinking: A Bayesian course with examples in R and Stan*. Chapman and Hall/CRC.