---
title: "Inferencia Causal y Análisis Morfométrico en Dyme ramulus"
author: "Víctor Bustos - Proyecto Fásmidos 2026"
date: "`r Sys.Date()`"
output: 
  html_document:
    theme: journal
    toc: true
    toc_float: true
    number_sections: true
---

```{r setup, include=FALSE}
knitr::opts_chunk$set(echo = TRUE, warning = FALSE, message = FALSE)
library(dplyr)
library(broom)
library(car)
library(MASS)
library(DescTools)
```

# Marco Teórico: Modelos como Representaciones Biológicas

El presente análisis adopta un enfoque estructural causal, fundamentado en los principios de Richard McElreath (2018). En la investigación ecológica tradicional, existe la tendencia a depender excesivamente del valor *p* (NHST) para declarar si un hallazgo es "significativo". Sin embargo, McElreath nos advierte que los modelos estadísticos son "gólems" ciegos: ejecutan cálculos, pero no entienden la biología subyacente. 

Bajo este marco, no buscamos meras asociaciones estadísticas. Nuestros modelos intentan representar matemáticamente el mecanismo que genera la supervivencia. Postulamos una hipótesis clara: **la inversión materna (el tamaño y forma del huevo) actúa como una barrera física estricta para nacer (eclosión), pero su importancia decae drásticamente una vez que el individuo entra en las etapas ninfales**, donde factores externos (disponibilidad de alimento, clima) toman el control de su supervivencia.

---

# Primera Etapa: El Filtro de la Eclosión

Nuestra primera gran pregunta es binaria: ¿qué medidas anatómicas separan a los individuos que logran nacer de los que mueren dentro del huevo? Dado que la gran mayoría de los especímenes no logró eclosionar (285 fallos frente a 53 éxitos), nuestros datos no forman una curva de campana perfecta (distribución normal). Por tanto, utilizar promedios simples o pruebas paramétricas clásicas (como ANOVA o T-Student) arrojaría resultados engañosos. 

## Inferencia Bivariada (Mann-Whitney U)

Para abordar este desbalance, empleamos la prueba de **Mann-Whitney U** (o Wilcoxon de suma de rangos). Esta prueba no paramétrica es ideal porque no compara promedios, sino "rangos". Es decir, evalúa la probabilidad de que, si tomamos al azar un huevo que eclosionó y uno que falló, el exitoso sea físicamente más grande. Además, calculamos el **tamaño de efecto ($r$)**, una métrica vital que nos indica la *fuerza* real de esta diferencia, más allá de que sea estadísticamente significativa.

```{r inferencia_bivariada}
# Carga de datos estructurados
df <- readRDS("../data/processed/fasmidos_clean.rds") |> 
  mutate(eclosion_bin = ifelse(estado == "No eclosionó", 0, 1),
         estado_ord = factor(estado, levels = c("No eclosionó", "Eclosionó", "Adulto"), ordered = TRUE))

N <- nrow(df)
# Ejecución de la prueba para la variable Ancho
w_ancho <- wilcox.test(ancho ~ eclosion_bin, data = df, exact = FALSE)
r_ancho <- qnorm(w_ancho$p.value / 2, lower.tail = FALSE) / sqrt(N)
```

Los resultados confirman que tanto el **ancho** ($W = 4480.5, p < 0.001, r = 0.256$) como la **altura** ($W = 3938.0, p < 0.001, r = 0.301$) presentan efectos relevantes en la supervivencia inicial. Sin embargo, la **longitud** demostró ser estadísticamente irrelevante ($p = 0.249, r = 0.063$). En términos biológicos, a la naturaleza no le importa qué tan largo sea el huevo; la restricción mecánica para romper el corion se encuentra en la sección transversal.

## Aislamiento de Variables (Regresión Logística Multivariada)

La prueba anterior nos dijo que el ancho y la altura son importantes, pero surge un problema: un huevo más ancho suele ser también más alto. ¿Ambas medidas nos dicen lo mismo (redundancia) o aportan ventajas separadas? 

Para desenredar esto, construimos un **Modelo de Regresión Logística Multivariada**. Este modelo enfrenta a las tres medidas al mismo tiempo para predecir un resultado binario (Éxito = 1, Fallo = 0). Además, calculamos el **Factor de Inflación de la Varianza (VIF)**, que actúa como un detector de redundancia: si el VIF es bajo, significa que las medidas aportan información única.

```{r logit_model}
mod_log <- glm(eclosion_bin ~ altura + ancho + longitud, family = binomial, data = df)
tidy(mod_log)
vif(mod_log)
```

**Interpretación Funcional:**
El modelo revela que tanto el ancho ($\beta = 7.51, p = 0.008$) como la altura ($\beta = 5.48, p = 0.011$) mantienen su importancia predictiva incluso cuando se evalúan juntas. El bajo valor del VIF ($< 1.4$) confirma que no hay redundancia severa. Esto significa que **ambas dimensiones operan como requisitos independientes**: para que un huevo tenga altas probabilidades de eclosionar, necesita tener un volumen transversal mínimo tanto en el eje del ancho como en el de la altura. Nuevamente, la longitud colapsa hacia cero en el modelo, confirmando su nula utilidad predictiva.

---

# Segunda Etapa: La Ontogenia Completa

Una vez demostrado qué se necesita para nacer, la biología evolutiva nos exige mirar el ciclo completo:

Fallo Embrionario $\rightarrow$ Supervivencia Ninfal (`Eclosionó`) $\rightarrow$ Éxito Total (`Adulto`). 

## El Impulso Físico Inicial (Regresión Ordinal)

Utilizamos un modelo de **Regresión Ordinal (Logística Proporcional)**. A diferencia del modelo binario anterior, este asume que el desarrollo del insecto es una secuencia de umbrales. Evaluamos si incrementar un milímetro en la morfología transversal aumenta la probabilidad de empujar al individuo a superar la siguiente etapa de vida.

```{r ordinal_model}
mod_ord <- polr(estado_ord ~ altura + ancho + longitud, data = df, Hess = TRUE)
res_ord <- coef(summary(mod_ord))
p_valores <- pnorm(abs(res_ord[, "t value"]), lower.tail = FALSE) * 2
cbind(res_ord, "p value" = round(p_valores, 4))
```

**Interpretación Biológica:**
Los coeficientes fuertemente positivos en ancho y altura indican que, matemáticamente, una mayor sección transversal facilita el cruce de los umbrales de vida. Proporciona el espacio y, presumiblemente, las reservas energéticas necesarias para superar las fases más críticas del desarrollo temprano.

## El Peaje Ontogenético (Varianza Explicada mediante Kruskal-Wallis)

Aquí consolidamos nuestra hipótesis inicial. Utilizamos la prueba de **Kruskal-Wallis** para comparar los tres grupos simultáneamente, pero nuestra atención no está en el valor *p*, sino en el **Epsilon Cuadrado ($\varepsilon^2$)**. Esta métrica nos dice qué porcentaje de toda la varianza en la supervivencia es explicada estrictamente por el tamaño del huevo.

```{r kruskal_effect}
k_ancho <- kruskal.test(ancho ~ estado, data = df)
eps2_ancho <- k_ancho$statistic / (N - 1)
eps2_ancho
```

El tamaño del efecto ($\varepsilon^2$) para el ancho es $0.086$. Esto significa que la medida transversal del huevo explica apenas el **$8.6\%$** de la variación entre fallar, quedarse como ninfa o llegar a adulto.

**La Conclusión Causal Multidisciplinaria:**
Desde la óptica de McElreath, este bajo porcentaje no significa que nuestro modelo sea malo, sino que revela la realidad biológica del ecosistema de *Dyme ramulus*. La morfología tridimensional actúa como un **peaje ontogenético**: es un filtro biológico estricto que decide quién posee el volumen físico suficiente para eclosionar. 

Sin embargo, **una vez pagado ese peaje (una vez que la ninfa emerge), el tamaño original de su huevo pierde casi todo su poder predictivo**. El destino de la ninfa (si alcanzará o no la adultez) pasa a depender en un $>90\%$ de variables ambientales y conductuales (microclima, éxito en el forrajeo, depredación), y no del diseño anatómico inicial aportado por la madre. La longitud del huevo se mantiene como un rasgo anatómico libre de presiones selectivas fuertes para la viabilidad temprana.

---
**Referencias:**
* McElreath, R. (2018). *Statistical rethinking: A Bayesian course with examples in R and Stan*. Chapman and Hall/CRC.